ACORDAO-COMPLETO-2479896

ACÓRDÃO 9145/2021 ATA 23/2021 - PRIMEIRA CÂMARA

VISTOS, relatados e discutidos estes autos de Pensão Especial de Ex-Combatentes, os Ministros do Tribunal de Contas da União, reunidos em sessão da Primeira Câmara, diante das razões expostas pelo Relator, e com fundamento nos arts. 1º, inciso V, e 39, inciso II, da Lei 8.443/92, c/c o art. 259, inciso II, 260, §§ 1º e 5º, do Regimento Interno, ACORDAM em:
9.1. considerar legais os atos constantes das peças 14-16, relativos às pensões especiais instituídas por Luiz Gregório Gonçalves, Luiz José de Oliveira e Manoel Cavalcante Monteiro, autorizando-lhes os correspondentes registros;
9.2. considerar prejudicado, por perda de objeto, o exame do ato constante da peça 13, relativo à pensão especial instituída por Luiz Francisco Xavier;
9.3. considerar tacitamente registrado em 16/12/2020 o ato constante da peça 12, relativo à pensão especial instituída por Luiz de Vasconcellos; 
9.4. encaminhar os autos à Sefip para a adoção dos procedimentos necessários com vistas à revisão de ofício da pensão especial mencionada no item 9.3, nos termos do subitem 9.2.1 do Acórdão 122/2021-TCU-Plenário; e
9.5. determinar à Sefip que providencie a correção do número do CPF da beneficiária Wanessa Aparecida Santos de Vasconcellos no ato 10637508-06-2015-000318-8 (peça 12) .

Pessoal: Pensão Especial de Ex-Combatente. Processo gerado automaticamente com atos priorizados/selecionados pela Sefip.

Primeira Câmara

Serviço de Inativos e Pensionistas da Marinha.

3. Interessadas: Beatriz Oliveira da Fonseca (XXX.645.557-XX); Leda Fernandes Martinho (XXX.961.477-XX); Leny Fernandes de Oliveira Câmara (XXX.443.927-XX); Maria Lucia Beltrão Monteiro (XXX.846.457-XX); Maria Rita Gonçalves (XXX.957.814-XX); Tereza Teles Xavier (XXX.390.907-XX); Wanessa Aparecida Santos de Vasconcellos (XXX.257.061-XX).

13.1. Ministros presentes: Walton Alencar Rodrigues (Presidente), Benjamin Zymler, Vital do Rêgo e Jorge Oliveira.
13.2. Ministros-Substitutos presentes: Augusto Sherman Cavalcanti (Relator) e Weder de Oliveira.

AUGUSTO SHERMAN

Versam os presentes autos acerca de Pensão Especial de ex-Combatentes deferidas pelo Serviço de Inativos e Pensionistas da Marinha, nos termos constantes das peças 12-16, cujos atos foram encaminhados para deliberação por intermédio do sistema Sisac, na sistemática definida na Instrução Normativa TCU 55/2007, vigente à época. 
2.	A unidade técnica, ao analisar os fundamentos legais das concessões e as informações prestadas pelo Controle Interno, lavrou a instrução vista à peça 18, adiante parcialmente transcrita:
" (...) 
6.	A análise dos atos evidenciou que os Srs. Luiz Francisco Xavier e Luiz Jose de Oliveira, instituidores de pensões especiais, não possuíam número de CPF cadastrado. O CPF (Cadastro de Pessoas Físicas) é um número atribuído pela Receita Federal do Brasil tanto a brasileiros como a estrangeiros residentes que pagam impostos no Brasil. Foi institucionalizado pelo artigo 11 da Lei 4.862, de 29 de novembro de 1965, neste primeiro momento, com o nome de Cartão de Identificação do Contribuinte (CIC) , sendo emitido eletronicamente e com prazo de validade determinado. O artigo 11 da supracitada Lei assim versa: 'Art. 11. As repartições lançadoras do imposto de renda poderão instituir serviço especial de Registro das Pessoas Físicas para contribuintes desse imposto, no qual serão inscritas as pessoas físicas obrigadas a apresentar declaração de rendimentos e de bens.'
7.	Em dezembro de 1968, o Decreto-Lei 401 criou o Cadastro de Pessoa Físicas (CPF) :
DECRETO-LEI No 401, DE 30 DE DEZEMBRO DE 1968.
O PRESIDENTE DA REPÚBLICA, usando das atribuições que lhe confere o § 1º do artigo 2º do Ato Institucional nº 5, de 13 de dezembro de 1968, 
DECRETA:
Art. 1º O registro de Pessoas Físicas criado pelo artigo 11 da Lei número 4.862, de 29 de novembro de 1965, é transformado no Cadastro de Pessoas Físicas (CPF) . 
Art. 2º A inscrição no Cadastro de Pessoas Físicas (CPF) , a critério do Ministro da Fazenda, alcançará as pessoas físicas, contribuintes ou não do imposto de renda e poderá ser procedido ' ex officio'.
Art. 3º O Ministro da Fazenda determinará os casos em que deverá ser exibida ou mencionado o documento comprobatório de inscrição no Cadastro de Pessoas Físicas (CPF) . 
8.	Portanto, o CPF só passou a ser obrigatório, como cita a Decreto-Lei 401/1968, a critério do Ministro da Fazenda, aos contribuintes ou não do imposto de renda. Logo, as situações em que existia a obrigatoriedade do cadastro eram definidas pelo Ministro da Fazenda. 
9.	Com o advento do Decreto 3.000, de 26 de março de 1999, Regulamento do Imposto de Renda, fica positivada a quem se destina a obrigatoriedade deste cadastro:
INSCRIÇÃO NO CADASTRO DE PESSOAS FÍSICAS
CAPÍTULO I
OBRIGATORIEDADE DE INSCRIÇÃO
Art. 33. Estão obrigados a inscrever-se no Cadastro de Pessoas Físicas - CPF (Lei nº 4.862, de 29 de novembro de 1965, art. 11, e Decreto-Lei nº 401, de 30 de dezembro de 1968, arts. 1º e 2º) :
I - as pessoas físicas sujeitas à apresentação de declaração de rendimentos;
II - as pessoas físicas cujos rendimentos estejam sujeitos ao desconto do imposto na fonte, ou estejam obrigadas ao pagamento do imposto;
III - os profissionais liberais, assim entendidos aqueles que exerçam, sem vínculo de emprego, atividades que os sujeitem a registro perante órgão de fiscalização profissional;
IV - as pessoas físicas locadoras de bens imóveis;
V - os participantes de operações imobiliárias, inclusive a constituição de garantia real sobre imóvel;
VI - as pessoas físicas obrigadas a reter imposto na fonte;
VII - as pessoas físicas titulares de contas bancárias, de contas de poupança ou de aplicações financeiras;
VIII - as pessoas físicas que operam em bolsas de valores, de mercadorias, de futuros e assemelhadas;
IX - as pessoas físicas inscritas como contribuinte individual ou requerentes de benefícios de qualquer espécie no Instituto Nacional do Seguro Social - INSS. 
§ 1º A obrigatoriedade de inscrição no CPF alcança as pessoas físicas residentes no exterior que possuam bens ou direitos no País, inclusive participações societárias, bem assim aplicações no mercado financeiro ou de capitais no Brasil, nos termos e nas condições estabelecidos pela Secretaria da Receita Federal.  (Redação dada pelo Decreto nº 4.166, de 13.3.2002) 
§ 2º As pessoas físicas, mesmo que não estejam obrigadas a inscrever-se no CPF, podem solicitar sua inscrição.
10.	Mesmo antes da obrigatoriedade do CPF, verifica-se que os Comandos Militares exerciam o controle de pessoal por intermédio de códigos numéricos pessoais (Ex: PREC CP, onde PREC significa precedência e CP código pessoal; tal combinação de números era utilizada para controle de pagamentos, descontos e ressarcimentos dos militares da ativa, inativos e pensionistas no âmbito do Exército Brasileiro) , ou seja, mesmo não existindo cadastro de pessoa física para o instituidor de pensão, este era controlado pelas Forças Armadas por um número pessoal e intransferível, que identificava o instituidor de forma única e inequívoca. 
11.	Assim, pelo demonstrado até o momento no que se refere a ausência de número de CPF cadastrado para os instituidores das pensões, ainda, pelo óbito dos instituidores ter ocorrido em data anterior à obrigatoriedade de se possuir CPF, ou seja, antes de 26/3/1999, data de edição do Decreto 3.000/1999, entende-se que a inexistência de CPF não oferece óbices à apreciação pela legalidade dos atos. 
12.	Não tendo sido identificados outros óbices a apreciação do ato de Luiz Jose de Oliveira pela legalidade, entende-se que a concessão de pensão especial pode ser considerada legal e o ato registrado.
13.	Entretanto, foi constatado o óbito da Sra. Tereza Teles Xavier, beneficiária do ato de concessão de pensão especial instituída por Luiz Francisco Xavier. Trata-se de situação que implica a cessação de efeitos financeiros. 
13.	Havendo cessado os efeitos financeiros, cabe a aplicação do art. 260, § 5º, do Regimento Interno do TCU. Segundo esse dispositivo, deverá ser considerado prejudicado, por perda de objeto, o exame dos atos de pessoal cujos efeitos financeiros tenham cessado antes de sua apreciação.
14.	A Sra. Wanessa Aparecida Santos de Vasconcellos (CPF XXX.257.061-XX) , beneficiária da pensão especial instituída por Luiz de Vasconcellos, teve o número errado de CPF cadastrado. Sua inclusão no rol de beneficiários foi determinada por decisão judicial transitada em julgado (peças 2 e 3) . Entretanto, tal decisão judicial reconhece o direito da interessada à reversão da pensão especial em seu favor, calculada com base nos proventos de Segundo Sargento. O ato cadastrado estabelece o posto de Segundo Tenente para o cálculo, em desacordo com a decisão judicial e ao que estabelece o art. 30 da Lei 4.242/1963, vigente à época do óbito do ex-combatente:
Art 30. É concedida aos ex-combatentes da Segunda Guerra Mundial, da FEB, da FAB e da Marinha, que participaram ativamente das operações de guerra e se encontram incapacitados, sem poder prover os próprios meios de subsistência e não percebem qualquer importância dos cofres públicos, bem como a seus herdeiros, pensão igual à estipulada no art. 26 da Lei n.º 3.765, de 4 de maio de 1960
Parágrafo único. Na concessão da pensão, observar-se-á o disposto nos arts. 30 e 31 da mesma Lei nº 3.765, de 1960. 
15.	Pelo exposto, entende-se que o ato 10637508-06-2015-000318-8 deva ser julgado ilegal e negado o seu registro.
16.	A Sra. Maria Rita Gonçalves (CPF XXX.957.814-XX) , beneficiária da pensão instituída por Luiz Gregorio Gonçalves (CPF XXX.757.794-XX) , teve a reversão da pensão especial determinada por decisão judicial (peça 4) . A decisão favorável foi condicionada à renúncia da interessada à pensão paga pelo INSS na qualidade de pensionista de ex-combatente (peça 4, p. 9) . Essa decisão foi reformada posteriormente. Houve posteriormente reconhecimento da nulidade da obrigação de pagar, por sentença dos embargos de execução (peça 10) . Tendo em vista o exposto, e não tendo sido identificado outro fator que maculasse o ato, entende-se que possa ser considerado legal e registrado.
17.	Não foram encontrados óbices à apreciação pela legalidade da pensão especial instituída por Manoel Cavalcante Monteiro, podendo o ato ser considerado legal e registrado.
CONCLUSÃO 
18.	A abrangência e a profundidade das verificações levadas a efeito fundamentam convicção de legalidade dos atos de concessão de pensão especial instituídas por Luiz Jose de Oliveira, Luiz Gregorio Gonçalves e Manoel Cavalcante Monteiro. A análise do ato de concessão de Luiz Francisco Xavier deve ser considerada prejudicada por perda de objeto, por ter sido identificado o óbito da beneficiária. Já o ato de concessão de pensão especial instituída por Luiz de Vasconcellos, deve ser considerado ilegal, por contrariar o fundamento legal da concessão. 
PROPOSTA DE ENCAMINHAMENTO
19.	Ante o exposto, propõe-se:
a)	considerar legal e determinar o registro dos atos de concessão de pensão especial instituída por Luiz Jose de Oliveira, Luiz Gregorio Gonçalves (CPF XXX.757.794-XX) e Manoel Cavalcante Monteiro (CPF XXX.846.537-XX) , com fundamento nos arts. 71, inciso III, da Constituição Federal, 1o, inciso V, e 39, inciso II, da Lei 8.443/1992 e 260, § 1o, do Regimento Interno do Tribunal de Contas da União;
b)	considerar prejudicado, por perda de objeto, o exame do mérito do ato de concessão de pensão especial instituída por Luiz Francisco Xavier, com fundamento no art. 260, § 5º, do Regimento Interno do Tribunal de Contas da União;
c)	considerar ilegal o ato de concessão de pensão especial instituída por Luiz de Vasconcellos (CPF XXX.256.207-XX) ; 
c.1)	dispensar o ressarcimento das quantias indevidamente recebidas de boa-fé pela interessada, consoante o disposto no Enunciado 106 da Súmula da Jurisprudência do TCU; 
c.2)	determinar ao Comando da Marinha que: 
c.2.1)	no prazo de 15 (quinze) dias, a contar da ciência desta deliberação, abstenha-se de realizar pagamentos decorrentes do ato impugnado, sujeitando-se a autoridade administrativa omissa à responsabilidade solidária, nos termos do art. 262, caput, do Regimento Interno/TCU; 
c.2.2)	dê ciência, no prazo de 15 (quinze) dias, a contar do recebimento da notificação deste Acórdão, à beneficiária, encaminhando a este Tribunal, no prazo de 30 (trinta dias) , comprovante da referida ciência; e 
c.2.3)	alerte à beneficiária que o efeito suspensivo proveniente da interposição de possíveis recursos perante o TCU não a exime da devolução dos valores percebidos indevidamente após a respectiva notificação, caso os recursos não sejam providos. 
c.3)	esclarecer à unidade de origem, de acordo com o art. 262, § 2º, do Regimento Interno, que a concessão considerada ilegal poderá prosperar mediante a emissão e o encaminhamento a este Tribunal de novo ato concessório, livre das irregularidades apontadas nestes autos; 
d)	determinar à Secretaria de Fiscalização de Pessoal que monitore o cumprimento das medidas indicada nos subitens 'c.2 e c.3", representando a este Tribunal, caso necessário." 
3.	O Ministério Público, neste ato representado pela Procuradora-Geral Cristina Machado da Costa e Silva, mediante sucinto Parecer espelhado à peça 20, anuiu à proposição da Sefip.
	
É o Relatório.

não há.

Procuradora-Geral Cristina Machado da Costa e Silva.

PESSOAL. PENSÃO ESPECIAL DE EX-COMBATENTES. TRÊS ATOS LEGAIS. EXAME DE UM ATO PREJUDICADO POR PERDA DE OBJETO, EM FUNÇÃO DO FALECIMENTO DA BENEFICIÁRIA. UMA PENSÃO CALCULADA COM BASE NOS PROVENTOS DE POSTO DIFERENTE DO DEVIDO. ATO ENVIADO AO TCU HÁ MAIS DE CINCO ANOS. REGISTRO TÁCITO. REVISÃO DE OFÍCIO. CIÊNCIA.

PENSÃO ESPECIAL DE EX-COMBATENTE (PEEC)

Secretaria de Fiscalização de Integridade de Atos e Pagamentos de Pessoal e de Benefícios Sociais (Sefip).

Versam os presentes autos acerca de Pensão Especial de ex-Combatentes deferidas pelo Comando do Marinha.
A unidade técnica lavrou a instrução à peça 18 propugnando, com a anuência do Ministério Público, por considerar legais as pensões instituídas por Luiz Gregório Gonçalves, Luiz José de Oliveira e Manoel Cavalcante Monteiro (peças 14-16) ; prejudicado por perda de objeto, o exame do mérito do ato do instituidor Luiz Francisco Xavier (peça 13) ; bem como ilegal o ato de concessão da pensão especial instituída por Luiz de Vasconcellos (peça 12) .
Com efeito, o restabelecimento do pagamento da pensão em favor de Wanessa Aparecida Santos de Vasconcellos (filha do instituidor Luiz de Vasconcellos) foi determinado por decisão judicial transitada em julgado (peças 2 e 3) . Entretanto, o ato cadastrado registrou o posto de Segundo Tenente para o cálculo do benefício, em desacordo com a referida decisão judicial e com o art. 30 da Lei 4.242/1963, vigente à época do óbito do ex-combatente, segundo os quais a pensão especial deve ser calculada com base nos proventos de Segundo Sargento.
Nesse sentido, efetivamente caberia considerar referido ato ilegal, com a consequente negativa de registro, como proposto pela unidade técnica.
No entanto, tendo em vista que o ato ingressou neste Tribunal em 16/12/2015, aplica-se o novo entendimento adotado por este Tribunal, mediante Acórdão 122/2021-TCU-Plenário (Relator Ministro Walton Alencar Rodrigues) , em decorrência da decisão do STF no âmbito do RE 636.553, em que restou fixado o prazo de cinco anos para uma resolução de mérito de processos de concessão, após o qual esses atos serão considerados tacitamente registrados.
Assim, por esses fundamentos, entendo que a pensão instituída em favor de Wanessa Aparecida Santos de Vasconcellos (peça 12) deve ser considerada tacitamente registrada desde 16/12/2020, considerando os cinco anos transcorridos. 
Ainda no lastro do que vem decidindo esta Corte de Contas, os autos devem ser encaminhados à Sefip para adoção das medidas com vistas à revisão de ofício, nos termos preconizados na decisão dos embargos de declaração opostos ao mencionado RE 636.553. 
Por fim, considerando a informação prestada pela unidade técnica de que o número do CPF da beneficiária Wanessa Aparecida Santos de Vasconcellos foi cadastrado errado, cabe determinar à Sefip que promova a devida correção no ato.
Quanto aos demais atos constantes do presente processo, acompanho os pareceres convergentes constantes dos autos.
                   Ex positis, divergindo em parte da proposta alvitrada pela unidade técnica a que anuiu o Ministério Público, manifesto-me por que o Tribunal aprove o acórdão que ora submeto à deliberação deste Colegiado.
TCU, Sala das Sessões, em 6 de julho de 2021.
AUGUSTO SHERMAN CAVALCANTI 
Relator